【裁判字號】    97,交聲,1100
【裁判日期】    970616
【裁判案由】    聲明異議
【裁判全文】
臺灣高雄地方法院交通事件裁定        97年度交聲字第1100號
原處分機關  高雄市政府交通局交通事件裁決中心
異  議  人  甲○○
即受處分人
上列受處分人因聲明異議案件，對於高雄市政府交通局97年5 月
20日所為之處分（原處分：高市交裁字第裁32-B00000000號），
聲明異議，本院裁定如下：
    主  文
原處分關於罰鍰新臺幣肆萬玖仟伍佰元及吊扣駕駛執照拾貳月部
分撤銷。
上開撤銷部分，不罰。
其他異議駁回。
    理  由
一、異議意旨略以：異議人即受處分人於民國97年1 月5 日5 時
    34分許，酒後駕駛車牌號碼ZG-7971 號之自用小客車，行經
    高雄市○○路、平和東路口經警當場攔停舉發「酒後肇事（
    無受傷）、酒測值經測出為0.95MG/L」之違規，此行為業經
    高雄地方法院檢察署檢察官於97年1 月22日以97年度偵字第
    1788號為緩起訴處分，並命異議人向財團法人犯罪被害人保
    護協會臺灣高雄分會支付新臺幣（下同）66000 元確定，異
    議人亦已依緩起訴內容履行，原處分機關仍裁決罰鍰49500
    元，吊扣駕駛執照12月，施以道安講習，有違「一事不二罰
    」之原則，爰依法聲明異議。
二、按汽車駕駛人，駕駛汽車經測試檢定，酒精濃度超過規定標
    準者，處15000 元以上60000 元以下罰鍰，並當場移置保管
    其車輛及吊扣其駕駛執照1 年；因而肇事致人受傷者，並吊
    扣其駕駛執照2 年；致人重傷或死亡者，吊銷其駕駛執照，
    並不得再考領，道路交通管理處罰條例第35條第1 項第1款
    定有明文。又依95年2 月5 日生效施行之行政罰法第26條規
    定：「一行為同時觸犯刑事法律及違反行政法上義務規定者
    ，依刑事法律處罰之。但其行為應處以其他種類行政罰或得
    沒入之物而未經法院宣告沒收者，亦得裁處之。前項行為如
    經不起訴處分或為無罪、免訴、不受理、不付審理之裁判確
    定者，得依違反行政法上之義務規定裁處之」；同法第1 條
    規定：「違反行政法上義務而受罰鍰、沒入或其他種類行政
    罰之處罰時，適用本法。但其他法律有特別規定者，從其規
    定」。上開道路交通管理處罰條例第35條第1 項第1 款規定
    ，係對行為人違反行政法上義務規定之行政罰，且該條例關
    於一行為同時觸犯刑事法律及違反行政法上義務規定者，並
    無特別規定，是汽車駕駛人一個酒後駕駛汽車行為，經測試
    檢定酒精濃度超過規定標準，而同時涉有刑法第185 條之3
    公共危險罪嫌時，道路交通管理處罰機關除有行政罰法第26
    條第1 項但書得處以其他種類行政罰者之情形，得裁處其他
    種類行政罰外，關於罰鍰部分，即應依上開行政罰法第26條
    及道路交通管理處罰條例第10條規定移送地方法院檢察署處
    理，除於移送後再有上開行政罰法第26條第2 項所定不起訴
    等事由，得依違反行政法上義務規定裁處之情形外，不得逕
    依道路交通管理處罰條例第35條第1 項第1 款規定，裁處行
    為人罰鍰之行政罰。
三、又緩起訴期間內，有下列情形之一者，檢察官得依職權或依
    告訴人之聲請撤銷原處分，繼續偵查或起訴：(一)於期間內故
    意更犯有期徒刑以上刑之罪，經檢察官提起公訴者。(二)緩起
    訴前，因故意犯他罪，而在緩起訴期間內受有期徒刑以上刑
    之宣告者。(三)違背第253 條之2 第1 項各款之應遵守或履行
    事項者。刑事訴訟法第253 條之3 第1 項定有明文。經檢察
    官為「緩起訴」處分者，於「緩起訴」之猶豫期間內，其最
    後是否會被檢察官提起公訴，猶懸而未定，亦即「緩起訴」
    處分於猶豫期間內尚未具有實質之確定力，檢察官於緩起訴
    期間內，可對被告為繼續觀察，如被告顯無反省警惕之情或
    根本欠缺反省警惕之能力，檢察官仍得依職權或依告訴人之
    聲請，將被告「緩起訴」處分撤銷。再者，行政罰法第26條
    明訂一事不二罰原則，且應受行政罰之行為如經不起訴處分
    或為無罪、免訴、不受理、不付審理之裁判「確定」者，始
    得依違反行政法上義務規定裁處之，並未包括「緩起訴」處
    分在內，雖「緩起訴」處分之最終使被告免於刑事訴追之效
    果與「不起訴」處分之效果相同，行政罰法第26條第2 項是
    否包括緩起訴處分情形，固非無疑。惟依行政罰法第26條第
    2 項之立法意旨，亦必須待緩起訴處分實質確定時，被告才
    最終地確定免於受刑事訴追，原處分機關始得為行政裁罰，
    亦即在緩起訴期間內即猶豫期間期滿前，該緩起訴處分仍有
    被撤銷之可能，此時原處分機關若依法為行政裁決，將使受
    處分人有同時遭受行政處罰及刑事訴追之危險，顯與行政罰
    法第26條規定之立法意旨相違背。
四、經查：
  (一)本件異議人雖確有於前揭時地，因酒後駕車而違反道路交通
    管理處罰條例第35條第1 項第1 款規定之行為，惟異議人上
    開酒後駕車之行為業經移送臺灣高雄地方法院檢察署處理，
    該署檢察官於97年1 月22日以97年度偵字第1788號為緩起訴
    處分，有上開緩起訴處分書1 份（本院卷第12至13頁）附卷
    可憑，是異議人上開酒後駕車經測試檢定超過規定標準之行
    為，顯然係一行為同時觸犯刑事法律及違反行政法上義務規
    定。異議人上開酒後駕車同時觸犯刑法第185 條之3 之刑事
    罪嫌雖經檢察官為緩起訴，惟既仍在緩起訴期間內，則如前
    所述，原處分機關除依該條第1 項規定但書得處以其他種類
    行政罰外，應依道路交通管理處罰條例第10條規定，將異議
    人移送該管地方法院檢察署處理，而不得逕予裁處罰鍰之處
    罰。
  (二)又汽車駕駛人，因違反本條例及道路交通安全規則之規定，
    受吊銷駕駛執照處分時，吊銷其持有各級車類之駕駛執照，
    道路交通管理處罰條例第68條定有明文。此規定係於94年12
    月14日修正公布，並於95年3 月1 日施行，而修正前之道路
    交通管理處罰條例第68條則係規定「汽車駕駛人，因違反本
    條例及道路交通安全規則之規定，受吊扣或吊銷駕駛執照處
    分時，吊扣或吊銷其持有各級車類之駕駛執照」，觀其修法
    意旨，係以「原條文將違規駕駛人所持有之各級車類駕駛執
    照一併吊扣或吊銷，失之過酷，影響人民工作及生活甚鉅」
    為由，而刪除吊扣駕駛人駕駛執照時，應吊扣駕駛人持有各
    級車類駕駛執照之規定，是依現行道路交通管理處罰條例，
    已無得吊扣駕駛人所持有他級駕駛執照之依據存在，從而，
    於為吊扣駕駛人駕駛執照之處分時，自僅得吊扣駕駛人違規
    時所駕駛該級車類之駕駛執照，以限制其繼續駕駛該級車類
    行駛道路之權利，若駕駛人並無該級車類之駕駛執照，即無
    從執行吊扣駕駛執照之處分。本件異議人雖持有職業聯結車
    駕駛執照（本院卷第10頁），然本件違規當時異議人既係駕
    駛自用小客車違反道路交通管理處罰條例第35條第1 項第1
    款之規定，揆諸前揭法律規定及說明意旨，原處分機關依法
    即僅能吊扣其自用小客車之駕駛執照，並無得吊扣異議人持
    有他級駕駛執照之依據，自不得因異議人持有職業聯結車之
    駕駛執照即逕予吊扣代之。是原處分機關以異議人有上開違
    規行為，逕行裁處吊扣異議人之駕駛執照（含職業聯結車駕
    駛執照在內），已逾修正後道路交通管理處罰條例第68條規
    範之處罰範圍，自難謂係適法之處分。至上開處置方式，雖
    導致越級駕駛人違規酒駕時，受有無須吊扣駕駛執照之利益
    ，然此關於駕駛執照管理所衍生之執行困難或法規漏洞，宜
    由修法方式解決，尚不得擴張解釋，於駕駛人無較低級駕駛
    執照可供吊扣時，即率爾代以吊扣其所領有之較高級駕駛執
    照，併此敘明。
  (三)另原處分關於施以道路安全講習部分，係預防將來再犯危險
    之管制罰，而有別於前揭針對已發生違規事實科處罰鍰之行
    政秩序罰，屬行政罰法第26條第1 項但書所稱之「其他種類
    行政罰」。原處分機關雖不得就該同一違規事實再處以「罰
    鍰」，然仍應科處罰鍰以外之行政罰（即施以道安講習）。
    是原處分機關依道路交通管理處罰條例第24條第1 項第2 款
    規定，命異議人應接受道路安全講習，與金錢處罰為不同類
    型之行政罰，為達成遏阻酒後駕車之行政目的，自可併予處
    分，並無抵觸一事不二罰原則，此施以道安講習部分之處分
    並無違誤，異議人之異議於法無據，應予駁回。
  (四)綜上所述，原處分機關上開罰鍰及吊扣駕駛執照部分之行政
    裁罰，尚有未洽，就此部分之原處分應予撤銷，並為不罰之
    諭知。至原處分機關上開命異議人接受道路安全講習之行政
    裁罰，依上開道路交通管理處罰條例等規定及行政罰第26
    條第1 項但書之規定，則核無不當，此部分異議，自屬無理
    由，應予駁回。
據上論斷，應依道路交通案件處理法第20條，裁定如主文。
中    華    民    國    97    年    6     月    16    日
                  交通法庭法  官  曾仁勇
以上正本證明與原本無異
如不服本裁定應於送達後5日內向本院提出抗告狀
中    華    民    國    97    年    6     月    16    日
                          書記官  王治華


司法院資訊處製作；財團法人民間司法改革基金會備份。
